臺灣臺南地方法院民事判決　　　　　　　95年度訴字第1396號
原　　　告　甲○○○
訴訟代理人　李永裕律師
被　　　告　乙○○
　　　　　　　　　　　　號
訴訟代理人　曾柏暠律師
上列當事人間請求給付借款事件，本院於民國96年2月6日言詞辯
論終結，判決如下：
　　主    　文
被告應給付原告新台幣參佰柒拾肆萬元，及自民國九十五年九月
八日起至清償日止，按週年利率百分之五計算之利息。
訴訟費用新台幣參萬捌仟零貳拾陸元由被告負擔。
本判決於原告以新台幣壹佰貳拾伍萬元為被告供擔保後，得假執
行；但被告如於假執行標的拍定、變賣前以新台幣參佰柒拾肆萬
元為原告預供擔保，得免為假執行。
    事實及理由
甲、程序方面：
    按訴狀送達後，原告不得將原訴變更或追加他訴。但有請求
    之基礎事實同一者，不在此限，民事訴訟法第255條第1項第
    2款定有明文。查：原告雖原以被告應給付原告新台幣（下
    同）370萬元及其法定利息為由，對被告聲請核發支付命令
    ，嗣因被告於法定期間內對該支付命令聲明異議，視為起訴
    後，原告乃於本院95年11月28日審理時，陳稱請求被告給付
    之金額係374萬元及其法定利息，原支付命令聲請狀記載370
    萬元係誤繕等語（見本院卷第22頁），原告前後聲明雖有所
    變更，但均係本於兩造於94年10月27日簽立之切結書而來，
    請求之基礎事實係同一，依上開規定，自應予以准許，合先
    敘明。
乙、實體方面：
一、本件原告起訴主張：
（一）兩造曾於94年10月27日簽立切結書（下稱系爭切結書），
      該切結書記載：「茲甲方乙○○因積欠乙方甲○○○新台
      幣參佰柒拾肆萬元整」等語，可證明被告確實積欠原告37
      4萬元。
（二）系爭切結書雖記載被告提供土地予原告設定100萬元抵押
      權，但原告並未自該土地獲償，故原告對被告之債權並未
      因清償而減少。而依系爭切結書記載：「而假使甲方沒有
      履行每個月二千元整償還乙方至百歲年老，也願意債務從
      參佰柒拾肆萬元整還起」，可知被告如未按月支付原告2,
      000元時，原告即得一次請求被告清償374萬元。
（三）系爭切結書上述記載，其真意為被告倘每月支付原告2,00
      0元，則被告可享受減輕債務之利益，因被告於94年10月
      27日出具系爭切結書時，原告已經七十幾歲，倘被告自94
      年10月27日起每月支付原告2,000元，連續30年從未間斷
      ，原告亦僅受償72萬元，而30年後原告已經100歲以上，
      但常人鮮少活至100歲以上，故原告對被告374萬元之債權
      不可能全部獲償，倘被告有按月支付原告2,000元，則必
      可享受減輕債務之利益，但被告如未按月支付原告2,000
      元，則不能享受減輕債務之利益，原告仍得向被告請求37
      4萬元，至於被告之前每月已支付之2,000元，則做為利息
      或違約金，因被告未按系爭切結書支付原告款項，故原告
      得請求被告給付374萬元，實無庸疑。
（四）觀諸系爭切結書內容，被告積欠原告374萬元，每月支付
      原告2,000元，至原告百歲年老即可消滅全部債務，此一
      約定實極不平等，占盡原告便宜，但如此不平等之約定，
      被告竟仍不履行，簡直太沒良心。
（五）聲明：被告應給付原告374萬元，及自支付命令送達翌日
      起至清償日止，按週年利率百分之5計算之利息；願供擔
      保，請准宣告假執行。
二、被告固不否認兩造曾於94年10月27日簽立系爭切結書，惟抗
    辯稱：
（一）緣被告前雖與原告間有債權債務關係，並於89年2月2日，
      雙方成立和解，簽立和解書載明：「一、甲方借款予新台
      幣貳佰參拾參萬元正給予乙方。本金新台幣壹佰捌拾萬元
      正，利息新台幣五十三萬元正。二、乙方同意坐落永康市
      ○○段940-15地號，旱，面積81平方公尺所有權全部（下
      稱系爭土地），提供甲方設定新台幣壹佰萬元正。三、右
      列條件，雙方同意，以此為證 (甲方代付利息二分計)」
      等語。嗣於93年5月4日，雙方再和解，由被告清償30萬元
      給原告，並由原告出具債務清償證明書，載明「茲乙○○
      所欠甲○○○本票新台幣參佰柒拾肆萬元整，經雙方協議
      甲○○○同意以新台幣參拾萬元正，做為清償全部債務，
      並於民國八十九年二月二日所設定抵押權同意塗銷，同時
      隔日申請印鑑證明辦理塗銷。甲○○○辦理民事裁定本票
      ，全部包括有新台幣參佰柒拾肆萬元內債務全部清償，不
      得有議，空口無憑，特立此書為證。」等語。
（二）嗣因原告拒絕辦理系爭土地抵押權之塗銷登記，被告為求
      能夠辦理該抵押權之塗銷登記，不得已於94年10月27日，
      與原告再共同書立系爭切結書，而該切結書之內容，係：
      如被告要變賣已設定抵押之土地時，原告願無條件配合抵
      押權塗銷登記，被告願每個月給付2,000元給原告，至原
      告百歲年老，被告如未履行每個月給付原告2,000元，則
      願意債務從374萬元還起。茲因被告於94年間11月間給付
      原告2,000元後，經第三人姜志光介紹有人要買土地，曾
      向原告要求辦理上開土地抵押權之塗銷登記，原告卻予拒
      絕，被告乃未再每月給付2,000元給原告，茲因系爭切結
      書之內容，兩造義務係有同時履行之條件，被告在此主張
      同時履行抗辯，故原告應不得依該切結書主張權利，請求
      被告給付374萬元。
（三）聲明：原告之訴駁回。
三、本院得心證之理由：
（一）原告主張兩造曾於94年10月27日簽立系爭切結書，迄今被
      告僅給付過原告一次2,000元等節，為被告所不爭執（見
      本院卷第13頁），自足信為真實。原告主張被告於簽立系
      爭切結書後，僅給付過一次2,000元，因被告違反系爭切
      結書之約定，應清償債務374萬元等情，被告則以因原告
      先不願意塗銷系爭土地之抵押權登記，二者有同時履行抗
      辯之關係，因此，才拒絕再給付2,000元等語資為抗辯。
      因此，本件之爭點在於：被告簽立系爭切結書後，按月給
      付原告2,000元，至原告終老之日止之義務，是否與原告
      塗銷系爭土地抵押權之義務有同時履行抗辯之關係？茲審
      究如下：
（二）按因契約互負債務者，於他方當事人未為對待給付前，得
      拒絕自己之給付。但自己有先為給付之義務者，不在此限
      ，民法第264條第1項定有明文。又按所謂同時履行之抗辯
      ，乃係基於雙務契約而發生，倘雙方之債務，非本於同一
      之雙務契約而發生，縱令雙方債務在事實上有密切之關係
      ，或雙方之債務雖因同一之雙務契約而發生，然其一方之
      給付，與他方之給付，並非立於互為對待給付之關係者，
      均不能發生同時履行之抗辯，最高法院59年台上字第850
      著有判例可資參照。
（三）經查：由系爭切結書記載：「茲甲方乙○○因積欠乙方甲
      ○○○新台幣參佰柒拾肆萬元整，債務中甲方被乙方土地
      設定新台幣壹佰萬元整，如和解後假使甲方如有土地變賣
      ，乙方願無條件配合甲方土地塗銷，而乙方如沒有配合甲
      方塗銷，願自動拋棄土地設定權，而假使甲方沒有履行每
      個月貳仟元整償還乙方至百歲年老，也願意債務從參佰柒
      拾肆萬元還起，以上之立書說明於和解書相同，雙方心甘
      情願，無怨無悔，特立此書證明，以下空白。」等語（見
      本院卷第19頁）可知，原告固有塗銷其所有系爭土地債權
      金額100萬元抵押權之義務，但若原告違約不塗銷該抵押
      權時，所發生之法律效果應為原告喪失其所有系爭土地之
      抵押權；而若被告違反按月給付原告2,000元之約定時，
      所發生之法律效果應為被告需清償原告374萬元，因此，
      原告塗銷系爭土地抵押權之義務，與被告按月清償原告
      2,000元之義務，二者間並非立於互為對待給付之關係，
      依上述最高法院判例見解，被告抗辯稱二者有同時履行抗
      辯之適用云云，尚屬無據。
（四）又按解釋契約，固須探求當事人立約時之真意，不能拘泥
      於契約之文字，但契約文字業已表示當事人真意，無須別
      事探求者，即不得反捨契約文字而更為曲解，最高法院17
      年上字第1118號著有判例可資參照。查：原告雖聲請傳訊
      第三人李忠芳、余德富、江珍妃、張淑貞到庭（見本院卷
      第47頁），被告聲請傳訊第三人姜志光、張淑貞到庭作證
      （見本院卷第14頁），然系爭切結書就原告塗銷系爭土地
      抵押權之義務，與被告按月清償原告2,000元之義務，兩
      造任何一方若有發生違約情事時之法律效果已明確載明，
      已如前述，足以表示當事人之真意，依上開最高法院判例
      見解，本院無別事探求之餘地，因此，兩造聲請傳訊上開
      人等到庭作證一節，本院認均無必要，附此敘明。
（五）綜上所述，由系爭切結書之記載可知，若被告未按月給付
      原告2,000元，所發生之違約效果應為被告需清償原告374
      萬元，而被告於94年10月27日簽立系爭切結書後迄今，既
      僅給付過原告一次2,000元，因此，原告執系爭切結書之
      約定，請求被告應清償374萬元，及自支付命令送達翌日
      即95年9月8日起至清償日止，按法定利息即週年利率百分
      之5計算之利息，洵屬有據，應予准許。
四、按法院為終局判決時，應依職權為訴訟費用之裁判；訴訟費
    用，由敗訴之當事人負擔；民事訴訟法第87條第1項、第78
    條分別定有明文。經查：本件訴訟費用為原告預納之裁判費
    38,026元，因此，揆諸前開規定，應由被告負擔，爰併予確
    定如主文第2項所示。
五、又本件待證事實已臻明確，兩造其餘攻擊防禦方法及舉證，
    於判決結果已不生影響，爰不一一詳為論述，附此敘明。
六、原告陳明願供擔保，請求宣告假執行，核無不合，爰酌定相
    當之擔保金額，予以准許；本院依職權宣告被告於假執行標
    的拍定、變賣前以相當之擔保金額為原告預供擔保，得免為
    假執行。
七、據上論結，本件原告之訴為有理由，依民事訴訟法第78條、
    第390條第2項、第392條第2項、第3項，判決如主文。
中　　華　　民　　國　　96　　年　　2 　　月　　27　　日
                  民事第五庭    法    官　陳淑勤
以上為正本係照原本作成
如對本判決提起上訴，須於判決送達後20日內向本院提出上訴狀
。
中　　華　　民　　國　　96　　年　　2 　　月　　27　　日
                                書 記 官  彭建山
